最高法院民事判決　　　　　　　　　　　　　　　八十六年度台上字第二二三八號
　　上　 訴　 人　乙○○
　　被　上 訴 人　廷陽建設有限公司
　　兼法定代理人　甲○○
右當事人間請求返還價金事件，上訴人對於中華民國八十五年七月九日台灣高等法院
第二審判決（八十四年度上字第九九九號），提起上訴，本院判決如左：
    主  文
上訴駁回。
第三審訴訟費用由上訴人負擔。
    理  由
本件上訴人主張：伊於民國八十年九月十五日，向被上訴人廷陽建設有限公司（以下
簡稱廷陽公司）、甲○○分別購買桃園縣龜山鄉○○街一巷十六號房屋（下稱系爭房
屋）及其坐落基地，總價款新台幣（下同）九百二十三萬元，依房屋買賣契約第十一
條、土地買賣合約第六條，均約定被上訴人廷陽公司、甲○○就所應履行之義務負連
帶責任。因被上訴人廷陽公司遲未完工交屋，雙方乃於八十二年五月十二日達成協議
，約定被上訴人廷陽公司應於同年九月十五日前將系爭房屋完成點交與伊，詎屆期被
上訴人仍未交屋，經伊定期催告仍不置理，伊已解除契約，並再以八十四年四月二十
一日補充理由狀繕本之送達為解除契約之意思表示，系爭買賣契約既經解除，被上訴
人自應連帶返還所受領之價金二百五十八萬元，及依協議書所載自八十二年九月十六
日起按銀行貸款利息計算之賠償金八十萬元、代書費三萬元、契稅八萬元、第一個月
利息五萬七千八百六十七元，共三百五十四萬七千八百六十七元等情，爰求為如數連
帶給付並加付法定遲延利息之判決。
被上訴人則以：伊交屋與上訴人給付貸款部分之價金無對待給付之關係，上訴人不論
是否向銀行貸款，就貸款部分之價金，均有先為給付之義務，上訴人未給付貸款部分
之價金，違約在先，其所為解除契約並非合法。系爭買賣契約並無違背平等互惠之原
則，且伊亦已解除契約，所收價金抵充違約金等語，資為抗辯。
原審斟酌全辯論意旨及調查證據之結果，以：本件兩造爭執之重點在於被上訴人交屋
之義務與上訴人給付貸款部分之價金有否對待給付之關係，暨兩造之解除契約是否合
法。經查：(一)房屋買賣合約第四條第一、二項，土地買賣合約第三條第一、二項均約
定「甲方（買受人）不委託乙方（出賣人）代辦銀行貸款者，應於乙方領得使用執照
時，給付該部分價金」、「前項貸款，甲方應以本約房地於辦妥所有權登記後，設定
第一順位抵押權與核貸之金融機構為擔保；並俟乙方領得貸款後始得辦理交屋」等語
觀之，不論上訴人是否向銀行貸款，就貸款部分之價金，均有先為給付之義務，與被
上訴人交屋之義務無對待給付關係。(二)系爭土地應有部分於八十二年五月六日即已登
記為上訴人所有，系爭房屋亦於同年月八日辦妥所有權第一次登記，有土地、建物登
記簿謄本附卷可稽；上訴人與被上訴人廷陽公司於八十二年五月十二日簽立之協議書
載明：「交屋截止日期為民國八十二年九月十五日，若逾期無法交屋，甲方（被上訴
人）應自八十二年九月十六日起，乙方（上訴人）應付之銀行貸款利息由甲方於當月
底付現金給乙方」，足證上訴人同意先辦理銀行貸款與被上訴人，被上訴人若逾期交
屋，則銀行貸款之利息由被上訴人負擔。然上訴人於訂立協議書後第三日之八十二年
五月十五日，即反悔而以存證信函通知彰銀永和分行撤銷撥款委託，並暫停辦理一切
房地貸款，有存證信函及彰銀永和分行函影本各乙份在卷可稽，復經證人即彰銀永和
分行經理林清鏡結證屬實，上訴人撤銷撥款委託之行為，使被上訴人未能獲得貸款部
分之價金，即為房屋買賣契約第四條第四項（土地買賣契約書第三條第四項有相同約
定）所稱「其他不能獲得貸款之原因」，依該條項之約定，上訴人就貸款部分之價金
應於收受被上訴人通知後十日內以現金乙次付清，而被上訴人已分別於八十二年五月
十八日、五月二十五日、六月三日以存證信函通知上訴人依約給付貸款部分價金，有
各該存證信函在卷足憑，上訴人迄未繳納為其所不爭，顯見上訴人已違約在先，其遲
至八十三年十一月十六日催請被上訴人點交系爭房屋，並以被上訴人給付遲延為由，
於八十四年四月二十一日以補充理由狀繕本之送達為解除契約之意思表示，均非合法
。(三)被上訴人於訂協議前已將價值五百五十三萬元之土地應有部分登記為上訴人所有
，並辦妥系爭房屋之所有權第一次登記，而上訴人僅給付二百五十八萬元（占總價二
成七九）。縱契約約定貸款價金六百四十萬元應在領得使用執照時給付，惟上訴人仍
保留二十五萬元尾款，足以擔保所剩極少之內部粉刷、室外環境整飾、水電申請接通
工程，兩造間買賣契約尚無違背平等互惠之原則。(四)被上訴人在系爭土地上推出之「
圓堡別墅」共有一、二、三期，分別為地上四層、五層、十層，一併以一張建造執照
申請，有桃園縣政府工務局核發之八○桃縣工建執照字第○九四三號建造執照足憑。
系爭房屋屬其中第一期地上四層建物，在八十二年四月七日竣工完成，是以在核發之
八二桃縣工建使字第○五一九號使用執照上加蓋「部分」字樣（見原審卷第一五五頁
），此部分使用執照係對全部建造執照而言，但就系爭房屋仍屬「全部」之使用執照
，上訴人指該部分使用執照非房屋買賣契約第四條第一項後段所稱之使用執照云云，
並不可取。(五)至被上訴人抗辯：上訴人未依約辦理貸款，且於收受被上訴人通知後十
日內以現金一次給付貸款部分價金，伊已於八十三年七月十九日通知上訴人解除契約
，所收部分價金抵充違約金云云。惟查系爭貸款部分價金達六百四十萬元之鉅，占房
地總價金之七成，而上訴人係主張因系爭房屋有瑕疵，乃撤銷撥款之委託而暫不付款
，並非故意不付款，兩造就上訴人應於收受被上訴人通知後十日內乙次付清貸款部分
價金之約定，顯然不相當，有失公平，被上訴人遽以解除契約亦非合法有效。綜上所
述，兩造所為解除契約之意思表示於法均有未合，買賣契約仍屬有效，上訴人以買賣
契約業經解除為由，請求被上訴人連帶返還已受領之價金、代書費、契稅、第一個月
利息及賠償八十萬元利息之損害計三百五十四萬七千八百六十七元並法定遲延利息，
洵屬無據。因而維持第一審所為上訴人敗訴之判決，駁回其上訴，經核於法並無違誤
。上訴論旨，係就原審取捨證據、認定事實及解釋契約之職權行使，指摘原判決不當
，求予廢棄，非有理由。
據上論結，本件上訴為無理由，依民事訴訟法第四百八十一條、第四百四十九條第一
項、第七十八條，判決如主文。
中      華      民      國    八十六    年     七       月      十一    日
                              最高法院民事第一庭
                                  審判長法官 李  錦  豐
                                        法官 楊  鼎  章
                                        法官 李  慧  兒
                                        法官 蘇  茂  秋
                                        法官 陳  國  禎
　　　右正本證明與原本無異
   　　　                              　　　書  記  官
中      華      民      國    八十六    年     七       月    二十三    日
